最　高　行　政　法　院　判　決　　　　　　　　　九十一年度判字第一三二八號
　　上　訴　人　甲○○
　　參　加　人　林正雄
　　被 上訴 人　臺北市中山地政事務所
　　代　表　人　潘玉女
右當事人間因更正土地登記事件，上訴人對於中華民國九十年四月十九日臺北高等行
政法院八十九年度訴字第三二○號判決，提起上訴，本院判決如左：
　　主  文
上訴駁回。
上訴審訴訟費用由上訴人負擔。
　　理  由
本件上訴人主張：上訴人於民國七十六、七十七、七十八年依據內政部七十五年十一
月二十五日台（）內地字第四五三一七二號「自耕能力證明書之申請及核發注意事
項」規定，依法取得自耕能力證明書。嗣前臺北縣汐止鎮公所竟依據經濟部八十三年
一月四日經台商一發字第三一六四一號函示上訴人於申領自耕能力證明書期間有登載
聯邦染整公司等商業之董事、監察人之乙紙公文為由，認上訴人「有專業農耕以外之
職業」，不符申領資格，於八十四年九月二十日以八四北縣汐建字第一九三三八號函
，撤銷原核發之七六北縣汐建字第二六一六八號、七七北縣汐建字第二五三七三號、
二六五五五號、七八北縣汐建字第二六六八七號、三○三九一號、三○七四一號、三
○八一○號等八件自耕能力證明書。內政部八十二年二月二十日以台內地字第八二○
二四一八號函覆臺北市政府八十二年二月一日府地三字第八二○○六六四二號請示
函，准其建議：八十一年七月二十五日前已核發證明書者，擬比照內政部八十一年十
二月十六日會議決議，「如經查明申請人於申請當時，確屬公司行號之執行業務股東
、董事長、董監事或負責人時，認為有專任農耕以外之職業，撤銷已核發之證明書」
。然八十一年七月二十五日前自耕能力證明書之核發既係採實質審查，與身分登載無
關。經監察院調查，前臺北縣汐止鎮公所僅憑經濟部商業司函復原告具公司董監事身
分之形式審查即予撤銷自耕能力證明書，認確已違反當時自耕能力證明書之核發應採
實質審查之法令規定。被上訴人據此將上訴人之土地所有權移轉登記作撤銷之處分，
自屬違法。縱前臺北縣汐止鎮公所撤銷原告自耕能力證明係為合法處分，惟依前述，
農地自八十九年元月二十八日起，自然人已得為承受人，又縱使發現不合自耕能力證
明書之申請及核發注意事項，於土地法第三十條經刪除後，亦已無撤銷自耕能力證明
書之必要，上訴人自始即為合法取得自耕能力證明書，被上訴人自不得逕為塗銷登記
。況被上訴人塗銷上訴人土地產權之行政處分，不知所據以憑辦者為何？倘係因上訴
人之自耕能力證明書遭撤銷，甚或其他原因，依法皆得作出處分書並函知上訴人，被
上訴人未依行政程序行事，則所為塗銷上訴人土地所有權移轉登記之處分，亦為違法
無效云云，求為判決再訴願決定、訴願決定及原處分均撤銷。
被上訴人則以：本案系爭土地為農地，依土地法第三十條規定，農地移轉需承受人以
能自耕者為限，故上訴人雖曾檢附前臺北縣汐止鎮公所七十八年七月二十二日所核發
北縣汐建服字第三○七四二號自耕能力證明書，並因而移轉登記完畢，惟原核發機
關即前臺北縣汐止鎮公所既以八十八年一月十二日以八七北縣汐建字第三二九二四號
函謂該「北縣汐建服字第三○七四二號」自耕能力證明書業經該所撤銷，請被上訴
人塗銷上訴人所有權，並回復原所有權人名義，是以上訴人原據「具有自耕能力」之
事由已失所附麗，被上訴人遂參照司法院釋字第三七九號解釋意旨，依職權以八十八
年二月六日收件內字第四二四五號登記案，將上訴人以「具有自耕能力」為由所取得
之系爭農地所有權予以塗銷，回復原所有權人林正雄名義，被上訴人所為處分，並無
不當。蓋依內政部七十五年十一月二十五日台內地字第四五三一七二號修正發布之「
自耕能力證明書之申請及核發注意事項」第二點第一項規定：規定，自耕能力證明書
核發之權責機關為農地承受人戶籍所在地之「鄉（鎮、市、區）公所」，則自耕能力
證明書應否撤銷，亦為該鄉（鎮、市、區）公所之權責，根本與登記機關無涉，登記
機關何來職權審查該撤銷自耕能力證明書之處分是否違法？是本件被上訴人並無審查
上訴人有無自耕能力之職權，只能依前臺北縣汐止鎮公所所核發之證明書憑以辦理登
記。再依司法院釋字第三七九號解釋意旨，可見登記機關對鄉（鎮、市、區）公所所
核發或撤銷自耕能力證明書之處分僅為形式上之審查，並於撤銷自耕能力證明書之處
分後，可逕行塗銷其所有權移轉登記。至上訴人主張前臺北縣汐止鎮公所撤銷原告自
耕能力證明書為違法之處分，則被上訴人依此違法之處分所為塗銷上訴人土地所有權
登記之處分，自亦違法一節，經查前臺北縣汐止鎮公所撤銷上訴人自耕能力證明書後
，上訴人就該所所為之撤銷處分曾依行政救濟程序，提起訴願、再訴願、行政訴訟、
再審之訴，請求撤銷該所所為之撤銷處分，惟均遭駁回，上訴人又迄未提出該所所為
之撤銷處分確已遭撤銷之證明文件，是以前臺北縣汐止鎮公所撤銷上訴人自耕能力證
明書處分既未被撤銷，則自有效力，被上訴人依司法院釋字第三七九號解釋意旨，將
上訴人土地所有權移轉登記塗銷，自屬無誤。另上訴人稱前臺北縣汐止鎮公所違法之
處分已經監察院調查確認有不法，並對主管機關之內政部提出糾正案，惟查監察院之
糾正案係謂「內政部對於『自耕能力證明書之申請及核發注意事項』相關疑義未能明
確函釋，相關法令含混不清．．．影響人民權益，損及政府公信，應有疏失，爰依法
提案糾正」，雖事實及理由亦提到前臺北縣汐止鎮公所行政作業引據固有失當，然其
主要係對內政部行政作為之疏失予以糾正，對前臺北縣汐止鎮公所所為之撤銷個案，
並未予以撤銷，既未撤銷，則該所所為「撤銷原告自耕能力證明書」之處分仍有效力
，而被上訴人依該有效處分所為塗銷登記，自屬正當等語資為抗辯。
原審斟酌全辯論意旨及調查證據之結果，以：依系爭土地登記簿謄本之記載，系爭土
地地目為田或旱，而為農地，則依土地法第三十條第一項前段、第二項之規定，系爭
土地所有權之移轉，其承受人以能自耕者為限，違反該規定者，其所有權之移轉無效
，故上訴人雖曾檢附前臺北縣汐止鎮公所七十八年七月二十二日北縣汐建字第三○
七四二號農地承受人自耕能力證明書，並因而移轉登記完竣，惟該自耕能力證明書原
核發機關即前臺北縣汐止鎮公所既以八十八年一月十二日八七北縣汐建字第三二九二
四號函謂該所七十八年七月二十二日北縣汐建字第三○七四二號農地承受人自耕能
力證明書業經該所撤銷，請被上訴人塗銷上訴人所有權，並回復原所有權人名義，是
以上訴人原據「具有自耕能力」之事由已失所附麗，被上訴人依司法院釋字第三七九
號解釋意旨，依職權以八十八年二月六日內字第○四二四五號土地登記申請書，代位
塗銷上訴人以「具有自耕能力」為由所取得之系爭土地所有權，並回復原所有權人即
參加人名義，並無不當。另前臺北縣汐止鎮公所撤銷上訴人自耕能力證明書後，上訴
人就該所所為之撤銷處分曾依行政救濟程序，提起訴願、再訴願、行政訴訟、再審之
訴，請求撤銷該所所為之撤銷處分，惟均遭駁回，上訴人又迄未提出該所所為之撤銷
處分確已遭撤銷之證明文件，是以前臺北縣汐止鎮公所撤銷上訴人自耕能力證明書處
分既未被撤銷，則自有效力，被上訴人依司法院釋字第三七九號解釋意旨，將上訴人
土地所有權移轉登記塗銷，回復原所有權人即參加人名義，自無違誤。又監察院之糾
正案案由載明：「內政部對於『自耕能力證明書之申請及核發注意事項』相關疑義未
能明確函釋，相關法令含混不清，行政作為欠缺積極週延及行政裁量有悖平等原則，
致地方政府處理民眾自耕能力證明書申請審查及撤銷標準不一，影響人民權益，損及
政府公信，應有疏失，爰依法提案糾正。」雖事實及理由欄第二點第(二)小點有提到前
臺北縣汐止鎮公所行政作業引據固有失當，然其主要係對內政部行政作為之疏失予以
糾正，對前臺北縣汐止鎮公所就本件所為之撤銷個案，並未予以撤銷，上訴人如欲撤
銷該處分，仍應依行政救濟程序處理，於未為撤銷該所之撤銷處分時，該撤銷處分仍
有效力，則被上訴人依法所為之塗銷登記，自屬正當。遂認原處分適用行為時土地法
第三十條第一、二項、行為時土地登記規則第八十二條第一項第一款、司法院釋字第
三七九號解釋，將上訴人就坐落臺北市○○區○○段一小段第四、五、六、八、九、
十一、十二地號農地所有權移轉登記塗銷，一再訴願決定遞予維持，並無違誤，上訴
人所訴，並無理由，駁回其訴，核無違誤。上訴意旨，指摘原判決違法不當，求為廢
棄，非有理由，應予駁回。
據上論結，本件上訴為無理由，爰依行政訴訟法第二百五十五條第一項、第九十八條
第三項前段，判決如主文。
中　　華　　民　　國　　九十一　　　年　　　七　　　　月　　二十五　　　日
                    最 高 行 政 法 院  第 四 庭
                                審 判 長 法  官　　　廖　政　雄
                                         法  官　　　趙　永　康
                                         法  官　　　林　清　祥
                                         法  官　　　鍾　耀　光
                                         法  官      姜  仁  脩
右  正  本  證  明  與  原  本  無  異
　　　　　　　　　　　　　　　　　　　　 法院書記官　彭　秀　玲
中　　華　　民　　國　　九十一　　　年　　　七　　　　月　　二十六　　　日
